最高法院民事判決　　　　　　　　　　　　　　　八十八年度台上字第一六四三號
　　上　訴　人　甲○○
　　訴訟代理人　許士宦律師
　　被 上訴 人　丙○○
　　　　　　　　乙○○
右當事人間因第三人異議之訴事件，上訴人對於中華民國八十六年八月十九日台灣高
等法院第二審判決（八十五年度重上字第四二○號），提起上訴，本院判決如左：
    主  文
上訴駁回。
第三審訴訟費用由上訴人負擔。
    理  由
本件上訴人主張：坐落台北縣五股鄉○○○段獅子頭小段一五四－四號土地（下稱系
爭土地）之原所有人邱其，前於日據時期明治四十年（民國前五年）十二月間將該地
出典於陳頭等二人。迨台灣光復，該典權之二分之一，於民國六十一年間遞由訴外人
陳月霞繼承取得並於七十八年十一月二十五日讓與伊，辦畢典權之讓與登記。伊本於
典權人地位，為系爭土地之使用收益，允許訴外人新金山工業股份有限公司（下稱新
金山公司）在土地上興建廠房，即屬合法行使權利。自不因被上訴人乙○○嗣後取得
系爭土地之所有權而影響伊之典權存在。詎乙○○除代理原出典人之繼承人邱文龍違
法向地政機關申請塗銷伊之典權登記外，並基於其所有權，另件訴請新金山公司拆屋
還地獲得勝訴判決確定，再聲請台灣板橋地方法院（下稱板橋地院）以八十二年度民
執速字第七一四六號事件為強制執行。於執行程序未終結前，又將系爭土地之所有權
移轉登記與被上訴人丙○○，顯已侵害伊之典權。伊得依強制執行法第十五條規定，
提起第三人異議之訴等情，求為確認伊對系爭土地有典權存在及上開板橋地院之強制
執行程序應予「撤銷」之判決。旋以該強制執行程序已終結，乃於原審就請求「撤銷
」強制執行程序部分，變更其聲明，求為命被上訴人應將系爭土地返還與伊使用並給
付伊新台幣七百萬二千六百零五元及自訴狀繕本送達翌日起加付法定遲延利息之判決
。
被上訴人則以：系爭典權既發生於日據時期明治四十年間，即應適用日本民法有關不
動產質權之規定，而無我國民法關於典權規定之適用，可見上訴人所受讓之典權，早
已失其效力。且地政機關塗銷上訴人之典權登記後，上訴人提起行政訴訟請求回復其
登記，業經行政法院判決其敗訴確定，系爭土地上之建物又屬訴外人新金山公司所有
，非上訴人所有，上訴人提起本件第三人異議之訴及其變更之訴，亦均無理等語，資
為抗辯。
原審以：按強制執行法第十五條所定之第三人異議之訴，其原告須為執行名義效力所
不及之第三人，債務人自不得為該第三人異議之訴之原告。經查板橋地院八十二年度
民執速字第七一四六號拆屋還地強制執行事件，係由被上訴人乙○○以債權人地位聲
請對債務人新金山公司及上訴人為強制執行，上訴人及新金山公司並曾提起債務人異
議之訴，經另件最高法院八十四年度台上字第二六一一號判決其敗訴確定，足認上訴
人係執行名義效力所及之債務人，非「第三人」。其再提起本件第三人異議之訴，已
非有理。況系爭土地上之建物，係新金山公司所有，為上訴人所自承，上訴人就該建
物又無典權或其他足以排除強制執行之權利，其提起第三人異議之訴，亦屬無據。上
訴人本於情事變更，將其第三人異議之訴所為之聲明，變更為返還系爭土地及損害賠
償之請求，自應予以駁回。上訴人原於系爭土地上所登記之典權，業經原土地所有人
邱文龍聲請地政機關予以塗銷登記，上訴人不服該塗銷登記之處分，提起訴願、再訴
願及行政訴訟，請求回復臨時典權登記，均經駁回確定，有行政法院八十一年度判字
第五二二號判決及台北縣新莊地政事務所八十六年五月二十八日八六北縣莊地一字第
五八一四號函可稽，則上訴人就該已確定被塗銷登記之典權，再訴請確認其有系爭典
權存在，亦屬無理。雖依土地登記簿謄本記載，系爭土地於日據時期明治四十年十二
月間，已設定典權與陳頭等二人，存續期間為四十年，並於六十一年間，遞由上訴人
之前手陳月霞續為典權之繼承登記，然日本民法施行於台灣前，在台灣發生之典權並
無存續期間，當時典權之期間，係限制債務人回贖權之行使及限制債權人之被擔保債
權行使。此項典權，自日本民法施行於台灣後，即應適用日本民法有關不動產質權之
規定，而變更為有存續期間十年之不動產質權。於期限屆滿後，如未經當事人明示更
新契約，另訂存續期間，該不動產質權即於期限屆滿時歸於消滅（參照最高法院四十
九年台上字第二四三二號判例）。是系爭土地所登記之典權，自日本民法在台灣施行
後，即因適用日本民法有關不動產質權之規定，變更其性質為存續期間十年之不動產
質權。不因原典權登記未變更登記為不動產質權，而影響其法律效果。上訴人主張其
受讓之典權，係我民法所規定之典權云云，為不足取。此一於日據時期因法律適用之
變更所發生之不動產物權，依民法物權編施行法第一條規定，並不適用民法物權編之
規定，自非屬於土地登記規則所應登記之物權範圍，不生上訴人所稱：其信賴登記，
應受土地法第四十三條規定之保護問題。上訴人徒以系爭土地上有其受讓典權之形式
登記，即謂其應受土地法第四十三條規定之保護，殊無足採。參以上訴人迄未因該登
記取得典權及其登記尚不受土地法第四十三條規定之保護，不容其任指地政機關之塗
銷該典權登記為不合法，為另件最高法院八十五年度台上字第一二一○號判決所認定
等情，益見上訴人所受訴外人陳月霞讓與之權利，係源於日據時期明治四十年發生之
典權，非陳月霞於台灣光復後，另與系爭土地所有人訂立新約所設定之典權。則該權
利於日本民法施行於台灣後即應適用日本民法有關不動產質權之規定，於存續期間十
年屆滿時歸於消滅。不得因土地登記簿謄本上仍記載其權利為典權或臨時典權，而變
更其原有不動產質權之性質，上訴人於其「典權」經地政機關塗銷登記後，猶主張其
就系爭土地有典權存在，自屬無理。上訴人前提起之債務人異議之訴，係主張因時效
取得地上權，而非典權，有最高法院八十四年度台上字第二六一一號判決可考，嗣其
於另件主張依時效取得系爭典權云云，復為該院八十五年度台上字第一二一○號判決
所不採，且上訴人縱符合時效取得典權之要件，於其未依法完成登記前，顯不能對抗
系爭土地之所有人據以主張其有排除板橋地院前開強制執行程序之權利。從而，上訴
人以其係系爭土地之典權人身分，提起本件第三人異議之訴，請求確認其就系爭土地
有典權存在，並為一部分之變更聲明，請求被上訴人返還系爭土地及賠償損害，均屬
無理。為原審心證之所由得，另明兩造之其餘攻擊防禦方法，毋庸再予審究之意見
，乃維持第一審所為上訴人敗訴之判決，駁回其上訴及駁回其於原審之變更之訴。經
核於法洵無違誤。上訴論旨以：其信賴登記所取得之典權，應受保護，可提起本件第
三人異議之訴等陳詞，指摘原審採證、認事之職權行使為不當，聲明廢棄原判決，非
有理由。
據上論結，本件上訴為無理由，依民事訴訟法第四百八十一條、第四百四十九條第一
項、第七十八條，判決如主文。
中      華      民      國    八十八    年      七      月    二十九    日
                              最高法院民事第六庭
                                  審判長法官  朱  錦  娟
                                        法官  蘇  茂  秋
                                        法官  顏  南  全
                                        法官  葉  賽  鶯
                                        法官  劉  福  聲
      右正本證明與原本無異
                                              書  記  官
中      華      民      國    八十八    年      八      月      九      日
                                                                        Ｍ
